臺灣高等法院臺中分院刑事判決　　　　　　　　　九十三年度上訴字第一四六號
　　上　訴　人　臺灣台中地方法院檢察署檢察官
　　被　　　告　丙○○
　　選任辯護人　周平凡
右上訴人因偽造文書案件，不服臺灣台中地方法院九十二年度訴字第一九七五號中華
民國九十二年十二月十七日第一審判決（起訴案號：臺灣台中地方法院檢察署九十一
年度偵續一字第二０號），提起上訴，本院判決如左：
    主 　　 文
上訴駁回。
    理  　　由
一、公訴意旨略以：被告丙○○為新光人壽保險股份有限公司（以下簡稱新光人壽）
    大肚辦事處之業務員，於八十六年八月二十九日，在臺中縣沙鹿鎮○○里○○○
    街二八○號乙○○住處，向乙○○招攬簽訂主契約保險金額新臺幣（下同）五十
    萬元之新光長樂終身壽險契約，契約上並填載保險費之收費地址為臺中縣沙鹿鎮
    ○○里○○○街二八○號。詎被告明知乙○○之住居所始終在上址並未變更且保
    險單亦未遺失，竟於八十八年十二月二十八日，先在臺中縣大肚鄉某刻印店，利
    用不知情之刻印師傅盜刻「乙○○」印章，旋在新光人壽大肚辦事處，未經乙○
    ○之同意或授權，在上開保險契約內容變更申請書之「印鑑變更欄」勾取「本人
    擬申請更換印鑑」及在「其他」欄內以「保單遺失」為由，將乙○○之保險費收
    費地址變更為臺中縣大肚鄉○○街○段三四四號，並在要保人欄及被保險人欄偽
    造「乙○○」之簽名並蓋上「乙○○」之印文，偽造私文書，旋將該偽造之私文
    書，提出於新光人壽大肚辦事處，足生損害於乙○○及新光人壽。嗣於八十九年
    七月間，乙○○持原保險單欲向新光人壽沙鹿辦事處申辦貸款時，承辦員告知該
    保險單已報遺失，無法貸款時，乙○○始得悉上情，案經乙○○訴請偵辦，因認
    被告涉有刑法第二百十六條、第二百十條行使偽造私文書之罪嫌等語。
二、按犯罪事實應依證據認定之，無證據不得認定犯罪事實；又不能證明被告犯罪者
    ，應諭知無罪之判決；刑事訴訟法第一百五十四條第二項、第三百零一條第一項
    分別定有明文。犯罪事實之認定，應憑真實之證據，倘證據是否真實尚欠明確，
    自難以擬制推測之方法，為其判斷之基礎；又，告訴人指訴係以使被告受刑事訴
    追為目的，是其陳述是否與事實相符，仍應調查其他證據以資審認，不得僅憑告
    訴人指訴遽令被告入罪，最高法院五十三年台上字第六五六號、五十二年台上字
    第一三００號等判例意旨足資參照。
三、公訴人認為被告涉有行使偽造私文書罪嫌，無非以被告於偵查中之供述，及告訴
    人乙○○之指述，復有保險契約書及保險契約內容變更申請書等附卷可稽為論據
    。
四、訊據被告堅決否認有何行使偽造私文書之犯行，辯稱：因乙○○之收費地址臺中
    縣沙鹿鎮○○里○○○街二八○號，非在其所轄大肚收費處之轄區，依公司之規
    定，應由沙鹿收費處之人員負責收取保險費，但乙○○要求伊繼續幫其收費，並
    要求伊代其刻印章，及變更收費地址，經伊告知乙○○變更地址須附原保險單，
    乙○○即要伊看要如何辦理即辦理，伊即依乙○○之授權，於前開保險契約內容
  變更申請書上填載前開事項，請求補發新保險單並更改地址，新保險單亦已交予
    乙○○等語。
五、經查，被告為新光人壽大肚辦事處之業務員，於八十六年八月二十九日，在臺中
    縣沙鹿鎮○○里○○○街二八○號乙○○住處，向乙○○招攬簽訂主契約保險金
    額五十萬元之新光長樂終身壽險契約，契約上並填載保險費之收費地址為臺中縣
    沙鹿鎮○○里○○○街二八○號。嗣於八十八年十二月二十八日在新光人壽大肚
    辦事處，將保險契約內容變更申請書之「印鑑變更欄」勾取「本人擬申請更換印
    鑑」及在「其他」欄內以「保單遺失」為由，將乙○○之保險費收費地址變更為
    臺中縣大肚鄉○○街○段三四四號，並在要保人欄及被保險人欄簽署「乙○○」
    姓名後，蓋上「乙○○」之印文，提出於新光人壽大肚辦事處，為乙○○辦理地
    址變更等情，業據被告供承在卷，並有新光長樂終身壽險保險單、人壽保險要保
    書、保險契約內容變更申請書等附卷可稽，此部分事實應可認定，惟查：
  １乙○○於原審審理時雖證稱：伊係於八十九年七月間持保險單至新光人壽沙鹿辦
    事處辦理質借時，經該處人員陳玉盆告知，該保險單已辦理變更印鑑、收費住址
    變更、保險單遺失補發，伊方知該保險單之前開事項，已為被告以伊名義變更，
    惟伊不曾同意並授權被告代理伊辦理前開事項之變更云云（原審卷第五十五頁）
    ，然被告填載前開保險契約內容變更申請書，申請變更地址之日期為八十八年十
    二月二十八日，嗣乙○○分別於八十九年一月間、八十九年二月間，曾繳納新光
    人壽貸款利息、保險費，而該二紙繳費收據所載之繳費地址，均已變更為臺中縣
    大肚鄉○○街○段三四四號，此有收據二紙附卷可稽（八十九年度偵字一九七九
    ○號卷第十六頁、第二十三頁），被告供稱該收據係其從公司留存之收據影印而
    來，當時收據有二聯，一聯給乙○○，另一聯留存公司等語（本院卷第二十三頁
    ），乙○○雖指稱，伊未收到該收據云云，惟查乙○○於原審審理時已供稱：「
    ，（偵卷第二十三頁，該收據係何人交給你？）是沙鹿的陳玉盆那邊的業務員，
    與被告都有來收錢，伊只認單、收據，因伊繳費，他們就會開收據給伊，伊均會
    詳看繳了多少錢」等語（見原審卷第五十八頁），乙○○顯然已收受前述收據後
    ，才繳納該期費用無疑，乙○○其後改稱附卷之收據係被告所提出，其未收到云
    云，應無可採，次查，乙○○既會先看收據再行繳費，謂其竟未看到收據上所載
    之繳費地址業已變更為臺中縣大肚鄉○○街○段三四四號，亦難令人置信，衡情
    苟非乙○○曾同意變更地址，豈有可能連續於八十九年一月、二月收據上所載地
    址已無端被變更，其竟未表示異議之理？乙○○雖於偵查中另指稱：伊不認識字
    ，不知地址已變更云云（八十九年度偵字一九七九○號卷第三十二頁、九十年度
    偵續一字第二十號卷第二十三頁）。惟於原審審理中經辯護人詰問時，乙○○業
    經供稱：伊以前曾作過建築商，與私人機關簽立契約是由伊自己去簽等語在卷，
    是以乙○○既曾經營建築工程，為確認建築施工處所，謂其因不識字而仍能辨識
    契約上所載工地座落所在，尚與情理亦有未合。且乙○○經辯護人之要求，亦已
    當庭書寫自已之姓名及臺中縣沙鹿鎮○○里○○路三二一號之地址（證人乙○○
    之舊址）附卷，有其當庭所書之前開筆跡在卷可參（原審卷第七十三頁），關於
    其所稱因不識字致前開收據上所載之繳費地址，業已變更非其所知情云云，亦難
    採信。另參酌乙○○於偵查中原供稱：被告向伊收保費至八十九年八月三十日止
    等語（八十九年度偵字第一九七九○號卷第三十二頁），其後又陳稱：其係於八
    十九年七月間，即已發現被告擅將其保險單辦理遺失補發，並變更地址，已不再
    信任被告云云，是何以八十九年八月三十日之保險費卻又交由被告收取，其指述
    亦不合情理。再參以被告迭據供稱乙○○係因曾向其借貸二十萬元，嗣又要向其
    借貸，然其不同意，乙○○方因此而興此訴訟，縱乙○○就此一情節，於偵查中
    已供述其於八十六年間伊向被告投保後不久，曾向被告借貸一次二十萬元等語在
    卷（八十九年度偵字第一九七九○卷第三十三頁），嗣又否認曾向被告借過錢（
    偵續字第一七０號卷第二十二頁，原審卷Ａ卷第五十七頁），以其前後所供之反
    覆不一，其指述之真實性，亦甚屬可疑。公訴人雖謂倘係乙○○堅持要由被告收
    取續期保險費，本件變更地址日期係十二月二十八日，尚非繳納保險費時間之每
    年二月三十日及八月三十日，並無急迫情形，被告僅需告知乙○○新光人壽之相
    關規定，並請乙○○交付原保險單及印章即可辦理，本件既係應乙○○要求而辦
    理，乙○○必定配合被告之要求提供上開文件以供被告辦理相關手續，然被告卻
    捨此不為，既未向證人乙○○拿取原保險單又盜刻印章，有違常情云云。核屬推
    測之詞，且被告所辯其確係因乙○○之授意，為圖雙方便利，始代刻印章為乙○
    ○代辦繳費地址之變更等語，尚非不可採信。
　２證人陳玉盆，即新光人壽沙鹿收費處主任，於原審審理時具結證稱：根據公司規
    定第二年就是八十七年二月（乙○○之保險費）就要由沙鹿收費處收費，但被告
    說要服務客戶，保險費已經跟乙○○收了，所以伊才依公司正常作業程序，把收
    費單據轉給被告，若保戶對於第二年要收保費的人員感到陌生，而不放心，就由
    原來招攬保險業務員去收費。本件是被告來電告訴伊乙○○的保費她已經收了，
    她只跟伊這樣講，連續好幾次之後，她才跟伊說明是因為乙○○不願意別人去收
    保險費，並證稱，乙○○曾有來電給伊，要被告向其收款，於八十八年以前都是
    由被告去收的，依公司規定若是沙鹿地區的保戶，則由該區負責收保費，伊有跟
    被告說乙○○有來電，被告說基於服務的立場，由她自己繼續負責收費等語（原
    審卷第六十二頁、第六十頁）。又證人黃秀媜於偵查時證稱：約於八十八年十一
    月時，新光人壽沙鹿營業處之收費員有打電話來說乙○○之收費件，他堅持要被
    告去收，伊聽到這件事後有叫被告連絡乙○○，後來被告有向乙○○收保費等語
    （見八十九年度偵字第一九七九０號卷第三十二頁、九十年度偵續字第一七０號
    卷第二十一頁、第二十五頁、第二十六頁）。證人廖碧淳於偵查時亦證稱：新光
    人壽有規定保費收取超過二年，即變動為區域件，由收費地址之收費員去收保費
    ，目的是怕服務上品質降低，造成困擾，萬一招攬承保之員工離職，客戶就沒有
    人服務等語（九十年度偵續字第一七０號卷第三十五至三十六頁）。證人黃秀媜
    、廖碧淳、陳玉盆三人之證詞互核相符，足可採信。是依該三位證人之證詞，可
    證被告所辯：證人乙○○之保險費收取，應由大肚收費處負責，伊是受乙○○之
    請託，才繼續幫其收費等語，與事實相符，應可採信。況證人陳玉盆於原審審理
    時尚證稱：「（本件被告代收保險費可獲得津貼為何？）二次件的金額是四十元
    、二次以後之金額是十二元，另外還有金額的津貼約幾十元。」等語（原審卷第
    六十六頁、第六十七頁）。可知，被告代沙鹿收費處人員向乙○○收取保險費，
    每次所得之金額不到一百元，二次件以後僅五十餘元，衡情當不致於為了為數甚
    少之利益，而干冒偽造文書之刑事責任之風險。準此，被告所辯伊係為服務客戶
    方應乙○○之要求，由伊繼續向證人乙○○收取保險費，變更收費地址，僅係要
    將原收費地址變更至伊服務之新光人壽大肚收費處等情，益堪採信。
六、綜上所述，本件告訴人乙○○之指述，既有前揭瑕疵可指，，復無其他證據可資
    佐證其所為指訴為真實，依前揭判例意旨，尚難僅以告訴人乙○○之指訴，即對
    被告遽以行使偽造私文書罪相繩。此外，復查無其他積極確切之事證，足認被告
    有何行使偽造私文書之犯行，原審以不能證明被告犯罪，而為無罪之判決，經核
    並無不合，檢察官上訴意旨，仍執陳詞指原判決不當，非有理由，應予駁回。
據上論結，應依刑事訴訟法第三百六十八條，判決如主文。
本案經檢察官甲○○到庭執行職務。
中      華      民      國　    九十三   年     　三      月    十八　  日
                                    臺灣高等法院臺中分院刑事第十庭
                                          審判長法　官  林　照　明
                                                法　官  王　　　銘
                                                法　官  林　清　鈞
右正本證明與原本無異。
如不服本判決應於收受送達後十日內向本院提出上訴書狀，其未敘述上訴之理由者並
得於提起上訴後十日內向本院補提理由書（均須按他造當事人之人數附繕本）。
                                                書記官  許　哲　禎
中      華      民      國　    九十三   年     　三      月    二十三  日
                                                                        Ｉ
